臺灣高雄地方法院民事判決　　　　　　 108年度再易字第12號
再審原告　　于智堅　

再審被告　　楊淑娥　
訴訟代理人　陳再生　
上列當事人間請求損害賠償事件，再審原告對於中華民國108年8
月29日本院108年度簡上字第124號確定判決提起再審，本院不經
言詞辯論判決如下：
    主      文
再審之訴駁回。
再審訴訟費用由再審原告負擔。
    事實及理由
壹、程序方面
    按再審之訴，應於30日之不變期間內提起。前項期間，自判
    決確定時起算，判決於送達前確定者，自送達時起算。其再
    審之理由發生或知悉在後者，均自知悉時起算。但自判決確
    定後已逾5年者，不得提起。民事訴訟法第500條第1項、第2
    項定有明文。查再審原告係於民國108年9月6日收受本院108
    年度簡上字第124號判決（下稱原確定判決，見108年度簡上
    字第124 號卷第41頁），其於108 年9 月26日以原確定判決
    有民事訴訟第496 條第1 項第1 款事由提起本件再審之訴，
    未逾30日不變期間，合先敘明。
貳、實體方面
一、再審原告以原確定判決有有民事訴訟法第496 條第1 項第1
    款「適用法規顯有錯誤」之再審事由，提起再審之訴，聲請
    再審意旨略以：
  ㈠原確定判決以再審原告歷次書狀未見、再審被告未曾抗辯之
    「未繳回鑰匙」為由，逕予駁回再審原告之訴，適用法規顯
    有錯誤。
  ㈡再審原告依本院105 年訴字第2210號民事事件於106 年2 月
    21日成立之訴訟上和解（下稱系爭和解筆錄），主動返還房
    屋及交付鑰匙與再審被告，再審被告須負協力義務，再審被
    告惡意拒收再審原告所發拋棄占有與返還房屋（含鑰匙）之
    通知，已生送達效力，再審被告構成民法第234 條之債權人
    受領遲延，再審原告僅就故意或重大過失負其責任，且已生
    拋棄占有與交付房屋（含鑰匙）之效力。
  ㈢原確定判決就再審被告所持強制執行名義即系爭和解筆錄之
    性質為探知，本件租金給付，依原租賃契約所定之給付方式
    及性質，應屬往取之債，縱成立系爭和解筆錄，該和解契約
    應非創設新法律關係，而係認定原法律關係之效力，並不因
    成立該和解契約而使租金之給付（收取）方式改變為赴償之
    債，應由再審被告按月向再審原告收取租金甚明，且再審原
    告曾寄發高雄地方法院郵局存證號碼000823號存證信函，請
    再審被告前來收取租金，再審被告置若罔聞，濫權聲請強制
    執行，縱認定該和解契約為創設新法律關係，因該和解契約
    不含租金給付方式，仍係往取之債，應由再審被告來向再審
    原告收取。
  ㈣再審原告曾寄發高雄地方法院郵局存證號碼001271號存證信
    函，通知再審被告與再審原告約定點交房屋，並為拋棄占有
    之預先通知，惟該存證信函經再審被告拒收，客觀上顯已置
    於再審被告可瞭解內容之狀況，應已生送達效力，再審被告
    故意遲延點交及收取租金，顯有權利拋棄之意思表示，即不
    得持系爭和解筆錄聲請強制執行，再審被告不得請求106 年
    8 月5 日後之租金，及106 年5 月5 日至同年8 月4 日之租
    金新臺幣（下同）34,283元，強制執行費用15,998元亦應由
    再審被告負擔。
  ㈤原確定判決未審究再審被告所作所為之適法性應為如何之評
    價，再審被告所為之強制執行，形式上看似合法，實質上因
    違反誠信原則而違法。再審原告已為拋棄占有通知，並依系
    爭和解契約履行，再審被告聲請強制執行，以損害再審原告
    為目的，有違誠信。為此，爰提起本件再審之訴，為先位聲
    明：㈠本院108 年簡上字第124 號確定判決及第一審判決均
    廢棄。㈡上廢棄部分，發回第一審。㈢再審及前審訴訟費用
    均由再審被告負擔。並為備位聲明：㈠本院108 年簡上字第
    124 號確定判決及第一審判決均廢棄。㈡上廢棄部分，再審
    被告應賠償再審原告100,000 元並自第一審起訴狀送達翌日
    起至清償日止，按年息百分之五計算之利息。㈢再審及前審
    訴訟費用均由再審被告負擔。
二、民事訴訟法第502 條第2 項規定：「再審之訴顯無再審理由
    者，得不經言詞辯論，以判決駁回之。」所謂顯無理由係指
    再審原告於再審狀內主張之再審理由，無須依法調查證據，
    即能斷定再審之訴為無再審理由者而言（最高法院69年度台
    上字第2102號民事判決參照）。茲就本院得心證理由分述如
    下：
  ㈠按民事訴訟法第496 條第1 項第1 款所謂適用法規顯有錯誤
    ，係指確定判決所適用之法規顯然不合於法律規定，或與現
    尚有效之判例、解釋顯然違反者而言，不包括認定事實錯誤
    、取捨證據失當、判決不備理由及在學說上諸說併存致發生
    法律上見解歧異等情形在內（最高法院90年度台再字第27號
    民事判決參照）。原確定判決已明確載明依本院民事執行處
    於106 年10月27日現場履勘結果為據，認再審原告雖預定於
    106 年7 月31日自行搬遷，惟系爭房屋仍屬上鎖狀態，乃由
    員警陪同鎖匠開鎖，而認鑰匙並未繳回乙節，縱再審原告對
    於原確定判決就此所為事實認定、證據取捨、理由說明有所
    不服，仍非前述判決意旨所稱原確定判決適用法規顯然不合
    於法律規定，或與現尚有效之判例、解釋顯然違反之情形，
    顯難認原確定判決有何適用法規顯有錯誤之可言。
  ㈡按清償地，除法律另有規定或契約另有訂定，或另有習慣，
    或得依債之性質或其他情形決定者外，以給付特定物為標的
    者外其他之債，應於債權人之住所地為之，民法第314 條第
    2 款定有明文。又民法所謂習慣乃指社會慣行中，普通一般
    人確信其有拘束力，人人必須遵從，而後群居生活始能維持
    而言（最高法院70年度台上字第3258號民事裁判意旨參照）
    。足見民法所稱習慣，尚與兩造間收取租金方式之慣行方式
    ，並非必然相同，即兩造間收取租金之長久慣行，非必構成
    民法所稱習慣。查本件房屋租賃契約之租金給付方式為何，
    法律未另有明文規定，再審原告未舉證證明兩造就租金給付
    方式有特別約定，或有何習慣或得依債之性質決定等情，則
    本件租金之給付，依民法第314 條第2 款規定，自應於債權
    人即再審被告之住所地為之，聲請再審意旨認本件為往取之
    債等語，容有誤會。
  ㈢本件依再審原告出具之民事起訴狀，係依不當得利或損害賠
    償之法律關係，請求再審被告應賠償120,000 元，並自起訴
    狀送達翌日起至清償日止，按年息百分之五計算之利息（本
    院107 年度雄簡字第1823號卷第3 頁）。按依民法第184 條
    第1 項前段規定，侵權行為之成立，須行為人因故意過失不
    法侵害他人權利，亦即行為人須具備歸責性、違法性，並不
    法行為與損害間有因果關係，始能成立，且主張侵權行為損
    害賠償請求權之人，對於侵權行為之成立要件應負舉證責任
    ，就違法性而論，倘行為人所從事者為社會上一般正常之交
    易行為或經濟活動，除被害人能證明其具有不法性外，亦難
    概認為侵害行為。原確定判決載明再審被告持合法之執行名
    義聲請強制執行，本屬其依法可為之權利，尚無所謂違法可
    言，即便再審原告認為有消滅或妨礙再審被告請求之事由發
    生，亦無從認定再審被告即構成違法之侵權行為，則原確定
    判決已詳述本件不構成侵權行為違法性要件之理由，自難認
    有何違法之處。
  ㈣聲請再審意旨以寄發存證信函已生送達效力，再審被告已生
    拋棄權利之法律效果，認本件強制執行因違反誠信原則而違
    法等語。民法第234 條規定之「受領遲延」，必須債務人對
    於債權人確依「債之本旨」提出給付，而為債權人無故拒絕
    收受者，始足當之。倘債務人未依債之本旨提出給付，自難
    認已生提出給付之效力（最高法院84年度台上字第1452號民
    事裁判意旨參照）。再審原告寄發存證信函請再審被告前來
    收租，揆諸前揭說明，清償地已於法未合，再審原告未依民
    法第二編第一章第六節第二款清償及第三款提存等相關規定
    為給付，難認已依債之本旨實行提出給付者，不生提出之效
    力，再審被告自不構成受領遲延。退萬步言，縱認再審被告
    受領遲延，亦僅為權利之不行使，不生拋棄權利之法律效果
    ，再審原告仍得依提存方法以免除其債務，聲請再審意旨驟
    認再審被告已拋棄權利，並據以主張不當得利或損害賠償等
    語，顯屬無據。
  ㈤再審原告所提再審理由，經核對原確定判決內容並審閱現存
    卷證資料後，無須依法調查證據，即能斷定其主張為無理由
    ，揆諸前述說明，應依民事訴訟法第502 條第2 項規定，認
    其所提再審之訴顯無再審理由。
三、綜上所述，再審原告主張原確定判決有民事訴訟法第496 條
    第1 項第1 款之再審事由，本院於審閱現存卷證資料後，認
    無須依法調查證據，即能斷定顯與上開規定之要件不符，爰
    不經言詞辯論，逕以判決駁回之。
四、依民事訴訟法第502 條、第78條，判決如主文。
中    華    民    國   110    年    10    月    21    日
                民事第五庭  審判長  法  官  李莉玲
                                    法  官  王耀霆
                                    法  官  呂俊杰
以上正本係照原本作成。
本判決不得上訴。
中    華    民    國   110    年    10    月    22    日
                                    書記官  陳褘翎